臺灣高等法院臺南分院民事判決　94年度家上易字第5號
上訴人即附
帶被上訴人　甲 ○ ○
訴訟代理人　林 富 村　律師
複 代 理人　賴 玉 山　律師
被上訴人即
附帶上訴人　丙 ○ ○
法定代理人　乙○○○
訴訟代理人　孫 則 芳　律師
　　　　　　劉 炯 意　律師
上列當事人間請求夫妻剩餘財產分配事件，上訴人對於中華民國
94年3 月14日臺灣雲林地方法院第一審判決（93年度家訴字第34
號），提起上訴，被上訴人為附帶上訴，本院於94年6 月28日言
詞辯論終結，判決如下：
    主  文
上訴及附帶上訴均駁回。
第二審上訴部分訴訟費用由上訴人負擔。
附帶上訴部分訴訟費用由附帶上訴人負擔。
    事  實
甲、上訴人（即附帶被上訴人）方面：
一、聲明：
（一）上訴聲明：求為判決：(一)原判決關於上訴人敗訴部分廢棄
      。(二)上開廢棄部分，被上訴人在第一審之訴及假執行之聲
      請均駁回。(三)第一、二審訴訟費用由被上訴人負擔。
（二）附帶上訴聲明：求為判決：(一)附帶上訴駁回。(二)附帶上訴
      訴訟費用由附帶上訴人負擔。
二、陳述：除與原判決記載事實相同者予以引用外，並補稱：
（一）按稱贈與者，謂當事人約定，一方以自己之財產，無償給
      與他方，他方允受之契約，民法第406 條定有明文。足見
      贈與係諾成契約。又按妻以受贈之金錢購買不動產，僅受
      贈物之狀態有變更，該不動產仍為妻之特有財產或原有財
      產，最高法院75年臺上字第1840號著有判例。又依最高法
      院79年第1 次民事庭會議決議：「所謂違背法令，非以違
      背成文法為限，即判決違背成文法以外之法則，如論理法
      則、經驗法則、證據法則，仍應認係違背法令。」
（二）再按法定財產制關係消滅時，夫或妻現存之婚後財產，扣
      除婚姻關係存續中所負債務後，如有剩餘，其雙方剩餘財
      產之差額，應平均分配。但因繼承或其他無償取得之財產
      ，不在此限，民法第1030條之1第1項第 1款定有明文。
（三）上訴人係民國（下同）43年 4月27日出生，高雄醫學院畢
      業後，於70年10月9日入伍，當陸軍少尉，72年8月23日退
      伍，有臺北市團管區補發退伍證遺失證明可稽。又於77年
      2月至78年間前後1年多，前往日本新潟大學醫學部整形外
      科當見習醫生，此有日本新潟大學醫學部78年9 月14日核
      發之在學證明書，及日本新潟大學醫學部教授田島達池保
      證書足稽。上訴人之配偶即被上訴人丙○○，亦在日本陪
      同上訴人居住3個多月，不但1年多沒有賺錢，反而花掉大
      筆學費、食宿等費用，所幸全賴上訴人母親王趙敏之接濟
      ，始能渡過難關。又被上訴人雖於61年擔任護士，但為基
      層護士，薪水有限，當時還須資助其2 位弟弟學費，70年
      與上訴人結婚時並無任何嫁妝，故不論被上訴人工作多久
      ，其所得並未帶進夫家。又上訴人72年8月23日退伍後，
      起初僅當住院醫師，薪資微薄，豈有能力在73、79年間置
      產？
（四）財產明細表編號3，所列臺北縣樹林市○○段940地號上房
      屋，雖以上訴人名義新建，惟係上訴人之祖父趙登連同該
      房屋之基地，於78年3月4日所贈與，此有贈與所有權移轉
      契約書及贈與稅繳清證明書為證。又上開房屋確係上訴人
      之祖父趙登所興建之三層鋼筋混凝土造房屋，而將第一層
      贈與上訴人，此有建築師謝世慶於72年7月9日出具予趙登
      之暫借條記明「茲暫借趙登先生住宅新建工程建築師公費
      （繳納臺灣省建築師公會臺北縣辦事處之預繳款）新臺幣
      （下同）193,308 元整（工程發包後開正式收據）」繳納
      住宅新建工程建築師公費，及72年6月7日繳納72建字第74
      1 號建築執照規費收據，復有萬清水電工程有限公司於73
      年6 月20日，向趙登請款20萬元之公寓水電工程之請款單
      ，上面並有建築師謝世慶之簽名，又該萬清水電有限公司
      於73年10月22日，向趙登請款15萬元之公寓水電總工程款
      之請款單，其上並有建築師謝世慶批示之「通線完畢」及
      簽名。且該房屋係於73年12月12日所興建，此有建物登記
      謄本可稽，距上訴人退伍之72年8月23日不到1年4 個月，
      況上訴人退伍後，僅當住院醫師，薪資微薄，豈有資力建
      築上開房屋？又上開房屋祖父趙登以上訴人為起造人，其
      目的在於省掉房屋契稅之便宜措施。是明細表編號3 所列
      之房屋，確係上訴人之祖父趙登所建築而贈與，係上訴人
      無償取得之財產，自非聯合財產，或現存之婚後財產，被
      上訴人自不得請求分配，原審列入婚後剩餘財產分配，顯
      有違誤。
（五）按妻以受贈之金錢購買不動產，僅受贈物之狀態有變更，
      該不動產仍為妻之特有財產，最高法院75年臺上字第1840
      號著有判例。財產明細表編號 4，所列高雄市○○區○○
      段186地號土地，及編號5所列高雄市○○區○○路154 號
      房屋，係79年4月28日起至同年5月11日止，由上訴人母親
      王趙敏匯款397 萬元，配合向合作金庫貸款所購買，而登
      記上訴人名義，此由上訴人母親王趙敏匯款予被上訴人即
      明。又上訴人母親王趙敏自81年3 月19日起至83年11月10
      日止，陸續匯款350 萬元予上訴人清償該合作金庫之貸款
      。揆諸民法第406 條規定，贈與契約之成立，以當事人以
      自己之財產，為無償給予他方之意思表示，經他方允受為
      要件。此項成立要件，不因其贈與標的之為動產或不動產
      而有差異。惟以動產為贈與標的者，其成立要件具備時即
      生效力。即79年4月28日起至同年5月11日止，由王趙敏匯
      款397萬元配合向合作金庫貸款，經上訴人允受並向賣主
      購買明細表編號4、5房地時，其贈與契約即已成立，且系
      爭房地登記取得時間為79年5月15日，而其原因發生日期
      係79年5月3日買賣而取得，此有該系爭房地土地登記謄本
      及建物登記謄本附卷可稽，其買賣系爭房地與王趙敏於79
      年4月28日起至同年5月11日匯款之387萬元時間點亦相吻
      合，蓋買賣系爭房地，必先訂立買賣契約給付訂金，再分
      期給付買賣價金後，始能辦理過戶登記予上訴人，足見系
      爭房地係上訴人母親王趙敏匯款397萬元配合合作金庫貸
      款所購買，而登記上訴人名義，係上訴人無償取得之財產
      ，縱上訴人以受贈之金錢購買不動產，僅受贈物之狀態有
      變更而已，對於贈與之法律上效力並無異。原判決認定「
      匯款的原因多種，或為借款、或為寄託、或為贈與，縱然
      是贈與，惟贈與者為金錢，就受贈之金錢而言，固為無償
      取得；惟被告倘將受贈之金錢，用之投資或贈買房地，就
      取得投資之利得或房地而言，則非無償取得。本件被告之
      母親王趙敏固然前後匯款747萬元，並有被告提出之匯款
      資料可參，惟不能證明該匯款金額即為購買系爭房地之用
      。再者被告購買系爭房屋時，系爭房地登記取得時間為79
      年5月15日，而向合作金庫設定最高限額抵押權440萬元之
      借款時間，為79年5月23日，並有土地及建物登記謄本可
      按。本院審酌上開登記及設定抵押權之時間，相隔僅為8
      日，顯然是過戶取得所有權後，即辦理借款設定抵押權之
      舉。因此被告雖辯稱系爭房地，係其母親王趙敏先後匯款
      購得，顯有不合。原告主張系爭房地，係以兩造積蓄買受
      ，不足部分再向合作金庫借款而設定最高限額抵押權440
      萬等情，自屬可信。系爭房地，既不能證明係被告無償贈
      與取得，自應列入夫妻婚後剩餘財產分配。」顯然違背上
      開最高法院判例意旨「妻以受贈之金錢購買不動產，僅受
      贈物之狀態有變更，該不動產仍為妻之特有財產或原有財
      產。」之意旨，亦違反論理法則及經驗法則，況上開房地
      已借款500萬元，且已設定抵押權在案。
（六）財產明細表編號 6，所列1995年TOYOTA汽車，亦係上訴人
      母親王趙敏於84年7 月25日，分別匯款20萬元、18萬元、
      12萬元予上訴人，所購買而贈與上訴人，且王趙敏之匯款
      證明時間，與上訴人購買該汽車之時間吻合，依上開民法
      規定說明，顯然係贈與，足見上開汽車係上訴人無償取得
      之財產，自非聯合財產，或現存之婚後財產，被上訴人亦
      不得請求分配。原判決認定「不能證明王趙敏所匯款項與
      無償贈與有關，參以被告至84年購買汽車時，已行醫有年
      ，衡情應無理由再接受王趙敏資助之必要。因此原告主張
      系爭汽車，非無償贈與取得，應列入夫妻婚後剩餘財產分
      配。」顯然違背上開民法規定，亦違反論理法則及經驗法
      則。
（七）財產明細表編號1，所列臺北市○○區○○段3 小段832地
      號土地持分290/5800，及編號2所列臺北市○○區○○段3
      小段建號2870號之房屋，係上訴人之母親王趙敏，於73年
      6月間提供其所有臺北市○○區○○段3小段85 1地號土地
      ，與贊泰建設股份有限公司（下簡稱贊泰公司）合作興建
      房屋，此有合作興建房屋合約書可稽。又依上開興建房屋
      合約書之附約，茲經雙方同意增訂條款如左：一原合約第
      4條：房屋分配甲乙雙方同意依附圖標示之A棟1、2樓由甲
      方（即上訴人之母親王趙敏）分得（包括房屋及依房屋面
      積應得之土地持分權），其外之房屋及依房屋面積應得之
      土地持分權歸乙方（即贊泰建設公司）。又依該興建房屋
      合約書之附件A1即1樓為王趙敏所有、A2即2樓為上訴人所
      有，足見上訴人取得該2 樓房地，係上訴人母親王趙敏提
      供土地與建商合建所取得而為贈與。又土地之移轉當然要
      以買賣為原因始得過戶，至於建物以上訴人為起造人乃一
      般合建之慣例對地主保障之方式，且能省掉房屋之契稅。
      況該土地買賣日期係73年6月28日，距上訴人退伍之72年8
      月23日僅10個月而已，豈有資力購買明細表編號1、2所列
      之土地及房屋？被上訴人稱係以約300 萬元購買該房地，
      絕非上訴人從其母處無償取得，顯係子虛烏有。足見上開
      土地及其地上房屋，係上訴人母親王趙敏提供土地與贊泰
      公司分得之房地，而登記予上訴人名義，係上訴人無償取
      得之財產，自非聯合財產，或現存之婚後財產，被上訴人
      自不得請求分配。
三、證據：引用原審之立證方法。
乙、被上訴人（即附帶上訴人）方面：
一、聲明：
（一）上訴聲明：求為判決：(一)上訴駁回。(二)第二審訴訟費用由
      上訴人負擔。
（一）附帶上訴聲明：求為判決(一)原判決不利附帶上訴人部分廢
      棄。(二)上開廢棄部分，附帶被上訴人應再給付附帶上訴人
      1,976,300元，及自93年9月17日起至清償日止，按年息5%
      計算之利息。(三)准供擔保宣告假執行。(四)附帶上訴費用由
      附帶被上訴人負擔。
二、陳述：除與原判決記載事實相同者予以引用外，並補稱：
（一）原判決認財產明細表編號1、2所列房地，係上訴人之母親
      王趙敏所無償贈與，不得列入夫妻剩餘財產分配之範圍，
      不外係採上訴人所提出王趙敏與贊泰公司簽定之「合作興
      建房屋」內，有上訴人提出之合約書第4 條增訂條款：「
      一、原合約第4 條：房屋分配甲乙雙方同意依附圖標示之
      『A 棟壹、貳樓』由甲方（指王趙敏）分得（包括房屋及
      依房屋面積應得之土地持分權），其外之房屋及依房屋面
      積應得之土地持分權歸乙方（指贊泰公司）。」之約定，
      可見上訴人之母提供上開土地合建房屋，既可以分得『A
      棟「壹樓」、及「貳樓」房屋』，而分配結果王趙敏僅登
      記取得「A棟壹樓房屋」，而「A棟貳樓房屋」，卻登記與
      上訴人，故認該編號1、2所列之房地係由王趙敏無償贈與
      上訴人。
（二）惟上訴人所呈之合建契約，只能證明上訴人之母親王趙敏
      曾與建商合建，無法證明贈與上訴人系爭房地（一般經驗
      法則建商與地主合建）。蓋縱認依上開合建契約書，上訴
      人之母王趙敏可以分得A 棟「壹樓」、及「貳樓」房屋，
      而分配結果王趙敏登記取得「A棟壹樓房屋」、「A棟貳樓
      房屋」係登記與上訴人，亦有可能係王趙敏與建商間之協
      議嗣後有變更，亦有可能係上訴人向王趙敏買受上開登記
      權利，不論如何登記之原因既為買賣，應認係上訴人所購
      買，況系爭土地依土地謄本登記，係以買賣為取得原因，
      建物以第一次登記（起造人）為取得原因，以上之文書為
      公文書，依民事訴訟法第355 條之規定，文書依其程式及
      意旨得認作公文書者，推定為真正，故應由上訴人舉證該
      房地並非買賣而係贈與。
（三）況被上訴人係於41年9月25日生，長上訴人2歲，於61年畢
      業於美和護專，同年進岡山空軍醫院擔任護士，亦取得助
      產士、護理師資格，故除本職收入外，尚有額外收入，並
      先後轉進鳳山市中正國小，高雄市立凱旋醫院擔任公職護
      理人員，其間約一、二十年，並領有退撫金，退休後亦曾
      到護校任教。兩造於70年間結婚，兩造購買之第一筆土地
      為73年6月28日，74年8月7日於該土地上興建建物，而距
      此期間，被上訴人已工作十餘年，且上訴人係72年8月退
      伍，此時亦已工作有年，醫師收入豐厚，故兩造當時存有
      相當積蓄，且當時土地房價亦屬低廉，兩造當有能力購買
      上述房地。
（四）被上訴人之法定代理人及大弟劉淵源，確實清晰記憶，兩
      造當時係以約300 萬元購買該房地，而登記在上訴人名下
      ，絕非上訴人從其母處無償取得。故原審採信上訴人主張
      上開房地係從其母處無償取得，應有可議。
（五）上訴人雖抗辯被上訴人工作10餘年薪水有限又無嫁妝，且
      須資助兩位弟弟學費，上訴人甫退伍擔任醫師不及1 年，
      何有能力購買系爭房地等語。惟被上訴人家境良好（被上
      訴人父親在高雄擁有廣大漁塭，經營養殖業收入豐厚），
      家中經濟無需被上訴人操心，結婚時家人為了不失面子，
      亦給予相當之嫁妝；且被上訴人大弟二弟分別於64、65年
      專科畢業，退伍後於66、67年開始工作；兩造遲於70年結
      婚，故婚後被上訴人無需資助弟弟學費、生活費，上訴人
      記憶顯有錯誤。被上訴人工作十餘年所得皆歸被上訴人所
      有，故兩造結婚時被上訴人頗有積蓄，且上訴人當時工作
      擔任醫師收入頗豐，亦有積蓄，依兩造當時財產狀況，再
      參之當時房價低迷，又是上訴人母親所有之土地，故售價
      更低，兩造應有能力購買。
（六）上訴人雖又抗辯土地之移轉當然要以買賣為原因始得過戶
      ，至於建物以上訴人為起造人乃一般合建之慣例，對地主
      保障之方式，且能省掉房屋之契稅等語。惟土地移轉之原
      因可為「買賣」、「贈與」、「繼承」……等多種原因，
      非當然要以買賣為原因，此參之上訴人取得臺北縣樹林鎮
      ○○段1094號土地之原因，即為「贈與」，且依規定由贈
      與人繳交贈與稅，上訴人及其母親、祖父皆為高級知識份
      子，且其母親又擔任教職退休，不可能不知「贈與」與「
      買賣」之差異，其以「買賣」為原因移轉登記，期間情形
      即為買賣，如實為贈與，顯然構成逃漏贈與稅之違法行為
      ，此應非上訴人母親應有之行為。又系爭建物雖由上訴人
      之母親與建商合建而來，但上訴人之母親並非無需出資，
      依合作興建房屋合約書所示，上訴人之母親尚需補償建設
      公司172 萬元，又一般購買預售屋之人，建商常以買方為
      起造人，以節省房屋稅等費用，系爭建物即以此模式買賣
      ，當時兩造確實向上訴人母親買受，應屬有據。
（七）坐落樹林之建物，上訴人於73年12月12日以第1 次登記（
      應為起造人）為原因，而登記為所有權人，故顯非上訴人
      無償取得。上訴人提出其祖父出具之各項收據，此應為當
      時上訴人在高雄工作，無法處理臺北之事務，而由家人代
      為處理。退萬步言，縱使當時上訴人受到部分資助，而取
      得上述房地，上訴人所取得者為金錢，亦非上述房地，且
      非全部無償取得，故原審將該房地，列為婚後取得之聯合
      財產，洵為正判。
（八）上訴人於79年取得高雄市之房地，當時確實以兩造之積蓄
      所買受，不足部分，再向合作金庫貸款，設定最高限額抵
      押權440萬元，此觀上開房地登記取得時間為79年5月15日
      ，而向合作金庫設定最高限額抵押權440 萬元之借款時間
      ，則為79年5 月23日，故所有權登記及設定抵押權之時間
      ，相隔僅為8 日，顯然係過戶取得所有權後，即辦理借款
      設定抵押權之舉，足見系爭房地絕非上訴人之母王趙敏所
      購買。上訴人雖提出其母之匯款資料，期間從79年4 月至
      83年11月金額共計747 萬元，與該房地之購買雖有部分重
      疊，但無法證明是購買該房地之用，如全為購買房地之用
      上訴人何須貸款，且迄86年始清償完畢，故該匯款原因或
      為借款，或為寄託，或為贈與或為其他原因，然均無法證
      明係由王趙敏所出資購買。又上訴人稱其母王趙敏自79年
      4月28日起至5月11日止，共計匯款397 萬元給予上訴人，
      配合向合作金庫貸款購買系爭房地，因而主張系爭房地為
      上訴人無償取得，因被上訴人已呈植物人無法表示意見，
      然如上訴人所稱係其母贈與金錢而購買房地，則該款項受
      贈人為被上訴人非上訴人，被上訴人將之用於購買房地，
      則該房地應屬被上訴人所有，今被上訴人只主張二分之一
      ，尚嫌不足。
（九）上訴人稱系爭汽車，由其母匯款給其購買，而為無償取得
      ，並以3 張匯款單為證。惟查上訴人係於84年購買汽車，
      此時上訴人已行醫十餘年，收入豐厚，實無接受其母資助
      之必要，而其母多年來一直匯款給上訴人，據悉系因被上
      行醫所得，大部份交由其母王趙敏管理，因此王趙敏之匯
      款資料，實無法證明本案之汽車為王趙敏所購買，或係上
      訴人無償取得。
（十）民法親屬編第1030條之1 規定：「法定財產制關係消滅時
      ，夫或妻現存之婚後財產，扣除婚姻關係存續中所負債務
      後，如有剩餘，其雙方剩餘財產之差額，應平均分配。但
      左列財產不在此限：一因繼承或其他無償取得之財產。二
      慰撫金。依前項規定，平均分配顯失公平者，法院得調整
      或免除其分配額。」被上訴人主張依前項規定，平均分配
      顯失公平，法院得調整或免除其分配額。理由如下：
    1.上訴人自行開設診所，被上訴人無償在診所幫忙，診所擁
      有相當之設備資產，而該資產皆由兩造聯合財產支出，於
      本次訴訟未列入夫妻財產分配，上訴人顯然得利。
    2.依財政部臺北市國稅局松山稽徵所91年11月19日函雲林地
      方法院，有關兩造財產狀況，經統計上訴人財產共27筆，
      總額高達18,269,467元，被上訴人只有5筆財產，總計4,6
      43,796元，相差高達13,625,671元；且上訴人目前仍自行
      開設診所，每月收入相當豐富，財產快速累積，反觀被上
      訴人已成植物人多年，毫無生產能力，且每月看護等費用
      須支出3 萬元，監護人已將其名下財產出售支付相關費用
      ，財產正快速減少中，而被上訴人係因上訴人外遇又對其
      提出刑事告訴，在用情甚深竟遭此對待，一時想不開自殺
      未遂而成植物人，上訴人於情於理應負責任。
    3.本案因被上訴人已成植物人，其夫妻間之相關財產往來資
      料無法提供給監護人及代理人，故訴訟上已非平等，如法
      院嚴格要求被上訴人舉證證明相關事宜，被上訴人實難處
      理。
    4.被上訴人爰主張依民法1030條之1第2項規定，平均分配顯
      失公平者，法院得調整或免除其分配額，請依此規定免除
      被上訴人之分配額，以求法理情之公平。
三、證據：引用原審之立證方法
丙、原審依職權調閱91年度婚字第21號離婚事件卷宗、91年度禁
    字第19號宣告禁治產事件卷宗、92年度監字第84號選定監護
    人事件卷宗。
    理  由
一、被上訴人起訴主張：兩造於70年結婚，嗣上訴人於90年12月
    18日對被上訴人提起離婚訴訟，經原審於92年5月9日判決離
    婚確定，被上訴人因而自殺經急救後，目前仍呈植物人狀態
    ，並經原審宣告為禁治產人，而由原審選定被上訴人之母親
    乙○○○為被上訴人之監護人。按法定財產制消滅時，夫或
    妻現存之婚後財產，扣除婚姻關係存續中所負債務後，如有
    剩餘，其雙方剩餘財產之差額，應平均分配；夫妻現存之婚
    後財產，其價值以法定財產制消滅時為準，但夫妻因判決而
    離婚者，以起訴時為準；民法第1030條之1第1項、第1030條
    之4 定有明文。兩造現存之婚後財產經初步估計，如後附財
    產明細表所示，被上訴人之婚後財產共計3,204,900 元，上
    訴人之婚後財產共計9,391,394 元。則依前揭規定以起訴時
    計算兩造剩餘財產價值之差額，上訴人較被上訴人多出6,18
    6,494 元，並依前揭法條規定，被上訴人得向上訴人請求給
    付3,093,247 元。為此提起本訴求命判決上訴人給付被上訴
    人3,093,247元，及自起訴狀繕本送達上訴人，即93年9月17
    日起至清償日止，按年息5%計算之利息等語。
二、上訴人則以：財產明細表編號1、2所列房地，係上訴人之母
    親王趙敏於73年6月間，提供其所有臺北市○○區○○段3小
    段851 地號土地，與贊泰公司合作興建房屋所分得之房地，
    而登記予上訴人，係上訴人無償取得之財產，並非聯合財產
    或現存之婚後財產，被上訴人不得請求分配。財產明細表編
    號3所列房屋，雖以上訴人名義興建，惟係上訴人之祖父趙
    登連同該房屋之基地，於78年3月4日所贈與，為上訴人無償
    取得之財產，亦非聯合財產或現存之婚後財產，被上訴人不
    得請求分配。財產明細表編號4、5所列房地，係79年4月28
    日起至同年5月11日止，由上訴人母親王趙敏匯款397萬元，
    配合向合作金庫貸款所購買，而登記予上訴人，屬上訴人無
    償取得之財產，亦非聯合財產或現存之婚後財產，被上訴人
    不得請求分配。至財產明細表編號6所列汽車，亦係上訴人
    母親王趙敏於84年7月25日，分別匯款20萬元、18萬元、12
    萬元予上訴人所購買，而贈與上訴人，屬上訴人無償取得之
    財產，非聯合財產或現存之婚後財產，被上訴人亦不得請求
    分配等語，資為抗辯。（原審判決上訴人應給付被上訴人1,
    116,947元本息，而駁回其餘1,976,300元本息之訴後，上訴
    人就其敗訴部分提起上訴，被上訴人就其敗訴部分提起附帶
    上訴）。
三、經查被上訴人主張兩造起訴離婚之時間為90年12月18日，及
    於92年5月9日經原審判決離婚確定，且被上訴人目前呈植物
    人狀態，並經原審宣告為禁治產人，而由原審選定被上訴人
    之母親乙○○○為被上訴人之監護人。又兩造對於現存之婚
    後財產，計有如後附財產明細表編號1至8所列之財產；目前
    土地之公告現值及房屋之課稅現值，經逐年調整後，已逐漸
    接近市價，兩造為節省鑑定費用支出，因就財產明細表編號
    1至8 所列之財產，合意以下列金額作為財產價值，即編號1
    所列土地以3,712,000元計價，編號2 所列房屋以220,600元
    計價，編號3 所列房屋以240,100元計價，編號4所列土地以
    4,769,594元計價，編號5所列房屋以349,100元計價，編號6
    所列汽車以80,00 0元計價，編號7 所列土地以1,436,400元
    計價，編號8所列土地以1,768,500元計價等情。既為上訴人
    所不爭執，並有戶籍謄本、原審91年度婚字第21號判決、本
    院93年度家抗字第30號裁定、土地登記及建物謄本等件，附
    於原審卷足稽，自堪信實。惟被上訴人主張財產明細表編號
    1至5所列之房地及編號6 所列之汽車，應列入兩造夫妻婚後
    剩餘財產之分配標的乙節，既為上訴人所堅詞否認，並以前
    揭情詞置辯，致兩造互有爭議。是本件所應審究者，厥為財
    產明細表編號1至5所列之房地及編號6 所列之汽車，得否認
    係兩造夫妻婚後剩餘財產之分配標的而已。茲更詳細說明如
    下：
（一）財產明細表編號1、2所列之房地部分：
　　1.被上訴人主張此部分土地，係上訴人於73年6月28日，以
  　　「買賣」為原因，而於73年9月11日登記取得所有權，地
    　上建物於74年8月7日，以「第1次登記」為原因，而於74
      年9月23日登記取得所有權，且被上訴人之法定代理人確
      實清晰記憶兩造當時係以約300萬元之價格購買，而登記
      在上訴人名下，上訴人提出之合建契約，只能證明上訴人
      之母親王趙敏曾提供土地與建商合建房屋，並無法證明系
      爭房地，係無償贈與上訴人等情，固據提出系爭土地及建
      物登記謄本為憑（見原審卷第66、67頁）。惟上訴人則以
      土地係上訴人之母親王趙敏於73年6月間，提供其所有臺
      北市○○區○○段3小段851地號土地，與贊泰公司「合作
      興建房屋」，依該合約書（見原審卷第36至50頁）之附約
      記載，茲經雙方同意於原合約第4條增訂條款：「原合約
      第4條：房屋分配甲乙雙方同意依附圖標示之A棟壹、貳樓
      由甲方（即王趙敏）分得（包括房屋及依房屋面積應得之
      土地持分權），其外之房屋及依房屋面積應得之土地持分
      權歸乙方（即贊泰公司）。又依該合約書之附件「A1」即
      1樓為王趙敏所有、「A2」即2樓為上訴人所有，足見上訴
      人取得「2樓房地」，係上訴人之母親王趙敏提供土地與
      建商合建而來。而土地之移轉，當然要以「買賣」為原因
      始得過戶。至於建物，以上訴人為「起造人」，乃一般合
      建慣例，對地主之保障方式，能省掉房屋之契稅。況該土
      地買賣日期係73年6月28日，距上訴人退伍之72年8月23日
      僅10個月，豈有資力購買系爭房地等語置辯。
  　2.卷查上訴人之母親王趙敏提供其所有坐落臺北市○○區○
    　○段3小段851地號土地，於73年6月間，與贊泰公司「合
      作興建房屋」，既有上訴人提出之合約書為憑，則依該合
      約書之附約記載，茲經雙方同意於原合約第4條增訂條款
      如左：「一原合約第4條：房屋分配甲乙雙方同意依附圖
　    標示之『A棟壹、貳樓』由甲方（指王趙敏）分得（包括
      房屋及依房屋面積應得之土地持分權）其外之房屋及依房
      屋面積應得之土地持分權歸乙方（指贊泰公司）」等語觀
      之，上訴人之母親王趙敏提供上開土地與贊泰公司合建房
      屋，自可分得「A棟『壹樓』、『貳樓』房屋」。次依該
      合約書附件第2頁記載臺視名園「A1『王趙敏』（指1樓為
      王趙敏所有）、A2『甲○○』（指2樓為上訴人所有）」
      ，亦有合約書附件資料可佐（見原審卷第43頁）。參以上
      訴人之母親王趙敏提供上開土地合建房屋，既可以分得「
      A棟『壹樓』、及『貳樓』房屋」，惟分配結果王趙敏僅
      登記取得「A棟壹樓房屋」，而「A棟貳樓房屋」，卻登記
      與上訴人，則上訴人辯稱系爭房地係由王趙敏無償贈與取
      得，要與常情無違。被上訴人主張系爭房地，係上訴人以
      300萬元購得之變態事實，依法應由被上訴人負舉證責任
      ，乃被上訴人就此並未立證以實其說，自難信實。且衡諸
      系爭房地，土地部分以「買賣」，另建物部分以「第1次
      登記」取得所有權，固有土地及建物登記謄本在卷足稽（
      見原審卷第66、67頁）；惟上訴人既已提出合約書等資料
      佐證，並稱土地移轉以「買賣」為原因過戶，建物以上訴
      人為「起造人」，屬一般合建慣例，並為保障地主之方式
      ，及可節省房屋契稅等情，核屬時下合建所司空見慣，乃
      眾所皆知之情事，亦不違經驗及論理法則。再參以系爭房
      地，依約分配結果本應分配與王趙敏取得，惟事實上卻將
      2樓登記與上訴人取得，被上訴人復未立證證明非屬上訴
      人無償取得。況該土地買賣日期係73年6月28日，距上訴
      人退伍之72年8月23日僅10個月而已，上訴人豈有資力購
      買編號1、2所列之土地及房屋？被上訴人空言稱係以約
      300萬元購買該房地，而非上訴人從其母處無償取得，益
      難取信。足證被上訴人主張系爭房地，非上訴人無償取得
      ，應列入夫妻婚後剩餘財產之分配標的云者，不足採信。
（二）財產明細表編號3所列之房屋部分：
　  1.被上訴人主張系爭房屋之基地，即臺北縣樹林鎮○○段10
      94地號土地，固為上訴人受贈取得（土地部分被上訴人未
　    主張分配），惟其上建物即系爭房屋，並非上訴人之祖父
      趙登於78年3月4日同時贈與，依系爭建物登記謄本記載（
      見原審卷第68頁），上訴人於73年12月12日以「第1次登
      記」（應為起造人）為原因，而登記為所有權人，自非上
      訴人無償取得，應列為兩造婚後取得之聯合財產分配等語
      。上訴人則以系爭房屋雖以上訴人名義新建，惟係上訴人
      之祖父趙登連同該房屋之基地，於78年3月4日所贈與，有
      贈與所有權移轉契約書、及贈與稅繳清證明書各影本為證
      （見原審卷第51至52頁），該房屋確係上訴人之祖父趙登
      興建之3層鋼筋混凝土造房屋，而將第1層贈與上訴人，亦
      有建築師謝世慶於72年7月9日出具予趙登之暫借條記明：
      「茲暫借趙登先生住宅新建工程建築師公費（繳納臺灣省
      建築師公會臺北縣辦事處之預繳款）193,308元整（工程
      發包後開正式收據）」，繳納住宅新建工程建築師公費、
      及72年6月7日繳納72建字第741號建築執照規費收據為證
      （見原審卷第92至93、94頁）。另萬清水電工程有限公司
      於73年6月20日向趙登請款20萬元之公寓水電工程之請款
      單，其上面亦有建築師謝世慶簽名；且萬清水電有限公司
      於73年10月22日向趙登請款15萬元之公寓水電總工程款之
      請款單，其上亦有建築師謝世慶批示之「通線完畢」及簽
      名（見原審卷第95、96頁）。況該房屋係於73年12月12日
      所興建，亦有被上訴人提出之建物登記謄本可佐（見原審
      卷第68頁），此距上訴人退伍之72年8月23日不到1年6個
      月。上訴人退伍後，僅當住院醫師，薪資微薄，豈有資力
      建築系爭房屋？又上開房屋，趙登以上訴人為起造人，其
      目的在於節省房屋契稅之便宜措施。該房屋確係上訴人祖
      父趙登建築而贈與，屬上訴人無償取得之財產等語置辯。
  　2.卷查編號3所列之房屋，由上訴人於73年12月12日為原因
    　發生日期，而於74年4月2日以第1次登記取得所有權，該
      房屋之基地即臺北縣樹林鎮○○段1094號地號土地，應有
      部分三分之一，則由上訴人之祖父趙登於78年8月30日（
      原因發生日期78年3月4日）贈與登記與上訴人各情，既為
      兩造所不爭執，並有土地及建物登記謄本存卷佐證（見原
      審卷第68 、69頁），自堪信實。茲所應審究者，厥為系
      爭房屋究何原因登記予上訴人而已，蓋此事涉得否列入夫
      妻婚後剩餘財產分配之範圍。上訴人固提出建築師謝世慶
      暫借條記事：繳納住宅新建工程建築師公費、建築執照規
      費收據、萬清水電工程有限公司之請款單，及經建築師謝
      世慶簽名並批示「通線完畢」等資料影本為證（見原審卷
      第92至96頁），主張系爭房屋係上訴人之祖父趙登所贈與
      云云。惟考各該資料影本，充其量僅足證明系爭房屋之建
      築過程，已難據為認定取得該房屋所有權之原因。且該土
      地其上房屋為鋼筋混凝土造3層樓房，上訴人僅登記取得
      房屋1樓全部，該房屋既仍有2、3樓建造，因此由地主趙
      登統籌規劃，並由其與建築師接洽建造細節，亦屬人情之
      常。故被上訴人主張上訴人當時人在高雄工作，無法處理
      臺北事務，而由家人即趙登代為處理，應可採信。況從系
      爭房屋之基地，係由上訴人之祖父趙登於78年8月30日贈
      與登記與上訴人，而房屋則於74年4月2日由上訴人以「第
      1次登記」而取得所有權，兩者登記日期相差數年，核亦
      與一般贈與常以土地及建物同時為之常情不合。再參以該
      房屋興建時，其中1樓部分既然登記予上訴人，且上訴人
      當時有醫師執照，研判應係便利日後規劃執業診所使用，
      較合事實常理。尤以系爭房屋之基地，係趙登贈與部分，
      固有贈與所有權移轉契約書、及贈與稅繳清證明書等影本
      為證（見原審卷51、52頁），惟系爭房屋部分則無相關贈
      與資料佐證，益足認上訴人主張系爭房屋為無償贈與取得
      云者，不足採信。從而被上訴人主張系爭房屋，非上訴人
      無償贈與取得，應列入夫妻婚後剩餘財產分配，洵屬有據
      。
（三）財產明細表編號4、5所列之房地部分：
  　1.被上訴人主張系爭房地，係以兩造積蓄買受，不足部分再
    　向合作金庫貸款，設定最高限額抵押權440萬元而來，絕
      非上訴人之母親王趙敏所購買，被上訴人提出之王趙敏匯
      款資料，從79年4月至83年11月間，匯款金額共計747萬元
      ，固有匯款資料為憑（見原審卷第98至106頁），惟無法
      證明是購買該房地之用，因如全為購買房地之用，上訴人
      何須貸款？且系爭房地貸款，迄86年始清償完畢，故該匯
      款之原因，或為借款、或為寄託、或為贈與、或為其他原
      因？該匯款資料應與系爭房地之取得無關等語。上訴人則
      以系爭房地，係79年4月28日起至同年5月11日止，由上訴
      人母親王趙敏匯款計397萬元，配合向合作金庫貸款所購
      買，而登記為上訴人名義，此有上訴人母親王趙敏匯款予
      被上訴人之匯款資料可證；且上訴人母親王趙敏自81年3
      月19日起至83年11月10日止，亦陸續匯款350萬元予上訴
      人，用以清償上開合作金庫之貸款；尤以上訴人於77年2
      月至78年間前後1年多，前往日本新潟大學醫學部整形外
      科當見習醫生，被上訴人亦在日本陪同上訴人居住3個多
      月，不但1年多沒有賺錢，反而花掉大筆學費、食宿等費
      用，上訴人返臺迄至79年5月3日，短短不過幾個月，上訴
      人焉有鉅大資金購買房地，足見系爭房地係上訴人母親王
      趙敏匯款配合合作金庫貸款所購買，而登記與上訴人，屬
      上訴人無償取得之財產等語置辯。
　  2.卷查上訴人之母親王趙敏前後匯款747萬元予上訴人，固
  　  有上訴人提出之匯款資料足憑（見原審卷第98至106頁）
      。惟查匯款之原因眾多，或為借款、或為寄託、或為贈與
      ，不一而足，是尚難遽以有匯款之事實，逕認該匯款金額
      ，即係充供上訴人購買系爭房地之用。參以上訴人購買系
      爭房地時，系爭房地登記取得時間為79年5月15日，而向
      合作金庫設定最高限額抵押權440萬元之借款時間，則為
      79年5月23日，兩者相隔時間僅為8日，既有土地及建物登
      記謄本在卷足稽（見原審卷第71、72頁），顯見係於系爭
      房地過戶取得所有權後，即辦理借款設定該抵押權登記無
      訛。上訴人所提王趙敏之匯款資料，期間自79年4月至83
      年11月金額共計747萬元，與系爭房地之購買雖有部分重
      疊，然並無法確切證明係充供購買該房地之用，蓋如全部
      充供購買系爭房地之用，上訴人何須於取得所有權之初即
      辦理貸款，且迄86年始清償完畢，故僅以該匯款之事實，
      尚無從據以證明系爭房地係由王趙敏所出資購買。被上訴
      人主張系爭房地，係以兩造積蓄買受，不足部分再向合作
      金庫借款，而設定最高限額抵押權440萬元，自屬可信。
      至上訴人另稱系爭房地已抵押借款500萬元乙節，因該抵
      押借款500萬元，依卷附之土地及建物登記謄本記載（見
      原審卷第71、72頁），其設定抵押權之時間為93年4月30
      日，係於92年5月9日法院判決兩造離婚確定後所為，依法
      自非兩造之共同債務，不在上訴人婚後財產得予扣除之範
      圍。又按妻以受贈之金錢購買不動產，僅受贈物之狀態有
      變更，該不動產仍為妻之特有財產或原有財產，最高法院
      著有75年臺上字第1840號判例在案。原判決於理由欄敘述
      「縱認係贈與，惟贈與者為金錢，就受贈之金錢而言，固
      為無償取得，然上訴人倘將受贈之金錢，用之投資或購買
      房地，就取得投資之利得或房地而言，則非無償取得。」
      等語，固有可議，惟其結論既與本院所認定之結果無異，
      在此予以更正即可。而系爭房地登記不能證明係上訴人無
      償贈與取得，自應列入夫妻婚後剩餘財產分配。
（四）財產明細表編號6所列之汽車部分：
　  1.被上訴人主張系爭汽車，係上訴人於84年間購得，並非無
  　  償贈與取得，自應列入夫妻婚後剩餘財產分配等語。上訴
      人則以該汽車係上訴人母親王趙敏於84年7月25日，分別
      匯款20萬元、18萬元、12萬元予上訴人購得，屬上訴人母
      親王趙敏無償贈與而取得之財產，被上訴人不得請求分配
      云云置辯。
  　2.卷查上訴人之母親王趙敏於84年7月25日，分別匯款20萬
    　元、18萬元、12萬元予上訴人，固有匯款單影本存卷可佐
      （見原審卷第108至110頁）；惟匯款之原因眾多，或為借
      款、或為寄託、或為贈與，不一而足，是尚難遽以有匯款
      之事實，逕認該匯款金額即係充供購買系爭汽車之用。參
      以上訴人至84年購買汽車時，已行醫多年，衡情購買一輛
      普通汽車，應無再接受其母王趙敏資助之必要，益證系爭
      汽車非上訴人無償贈與所取得之財產。故被上訴人主張系
      爭汽車非無償贈與取得，應列入夫妻婚後剩餘財產分配，
      亦屬有據。至原判決於理由欄敘述「縱認係贈與，惟贈與
      者為金錢，就受贈之金錢而言，固為無償取得；惟上訴人
      倘將受贈之金錢，用之投資或購買汽車，就取得投資之利
      得或購買之汽車而言，則非無償取得。」等語，固與前揭
      判例意旨不合，而有可議，惟其結論既與本院所認定之結
      果無異，在此予以更正即可。
（五）至被上訴人另以上訴人自行開設診所，被上訴人無償在診
      所幫忙，診所之設備資產皆由兩造聯合財產支出，於本件
      訴訟未列入夫妻財產分配，上訴人顯然得利；且依財政部
      臺北市國稅局松山稽徵所91年11月19日函原審法院，有關
      兩造財產狀況，經統計上訴人財產共27筆，總額高達18,2
      69,467元，被上訴人只有5筆財產，總計4,643,796元，相
      差高達13,625,671元；況上訴人目前仍自行開設診所，每
      月收入相當豐富，財產快速累積，反觀被上訴人已成植物
      人多年，毫無生產能力，且每月看護等費用須支出3 萬元
      ，監護人已將其名下財產出售支付相關費用，財產正快速
      減少中，而被上訴人係因上訴人外遇又對其提出刑事告訴
      ，在用情甚深竟遭此對待，一時想不開自殺未遂而成植物
      人，上訴人於情於理應負責任等由。主張依民法1030條之
      1第2項，平均分配顯失公平者，法院得調整或免除其分配
      額之規定，免除被上訴人之分配額云云乙節。卷查被上訴
      人離婚後之身體及經濟處境固堪人憐，且按民法第1030條
      之1第1項規定，平均分配財產顯失公平者，法院得調整或
      免除其分配額，固亦為同條第2 項所明定。惟被上訴人就
      兩造夫妻間之相關財產往來資料，既無法提供法院審酌查
      證認定，則對於被上訴人日後之困境，除上訴人有感夫妻
      舊情多少予以關懷資助外，本院尚無從遽依被上訴人之片
      面主張，逕認本件平均分配財產之方式顯失公平，而得為
      調整或免除被上訴人之分配額。
四、綜上足認後附財產明細表所列財產，除編號1、2所列房地，
    為上訴人無償贈與取得，被上訴人不得主張列入夫妻婚後剩
    餘財產分配外；其餘編號3、4、5、6所列房地、汽車，均非
    上訴人無償贈與取得，應列入夫妻婚後剩餘財產分配。另被
    上訴人對於編號7、8所列房地，為其婚後取得之財產復不爭
    執，亦應列入夫妻婚後剩餘財產分配。據此兩造現存之婚後
    財產，以起訴時為基準點計算，被上訴人為3,204,900 元（
    0000000+0000000＝0000000），上訴人為5,438,794元（240
    100+0000000+349100+80000＝0000000 ），兩造剩餘財產之
    差額，上訴人較被上訴人多出2,233,894元（0000000-00000
    00＝0000000 ），平均分配結果，被上訴人得請求上訴人給
    付之金額為1,116,947元（0000000÷2＝0000000）。從而被
    上訴人請求上訴人給付1,116,947 元，為有理由，應予准許
    。逾此部分之請求，則不應准許。
五、末按應付利息之債務，其利率未經約定，亦無法律可據者，
    週年利率為5%；給付有確定期限者，債務人自期限屆滿時起
    ，負遲延責任；給付無確定期限者，債務人於債權人得請求
    給付時，經其催告而未為給付，自受催告時起，負遲延責任
    ；其經債權人起訴而送達訴狀、或依督促程序送達支付命令
    者、或為其他相類之行為者，與催告有同一之效力；遲延之
    債務，以支付金錢為標的者，債權人得請求依法定利率計算
    之遲延利息。民法第203條、第229條第1、2項、第233條第1
    項分別定有明文。本件被上訴人提起訴訟而送達訴狀，與催
    告有同一之效力，上訴人自受催告時起負遲延責任，因此被
    上訴人請求自起訴狀繕本送達翌日，即93年9 月17日起至清
    償日止，按週年利率5%計算之利息，亦無不合，應予准許。
六、綜上所述，被上訴人依據夫妻財產制之法律關係，請求上訴
    人給付1,116,947元，及自93年9月17日起至清償日為止，按
    年息5%計算之利息，為有理由，應予准許。逾此部分之請求
    ，則為無理由，不應准許。原審本於同上之見解，判命上訴
    人應給付被上訴人1,116,947元，及自93年9月17日起至清償
    日為止，按年息5%計算之利息，並分別依兩造之聲請酌定相
    當擔保金額後，為假執行及免為假執行之諭知。另駁回被上
    訴人超過請求給付之1,976,300 元及法定遲延利息部分，暨
    該假執行之聲請。經核認事用法並無不合。上訴人上訴意旨
    ，及被上訴人附帶上訴意旨，各執前詞指摘原審對其各該不
    利判決部分不當，求予廢棄改判各如聲明所示，核均無理由
    ，均應予以駁回。
七、又本件事證已臻明確，兩造其餘主張陳述及攻擊防禦方法，
    核均與判決之結果不生影響，爰不逐一論列，併此敘明。
八、據上論結，本件上訴及附帶上訴均為無理由，應依民事訴訟
    法第449條第1項、第78條，判決如主文。
中　　華　　民　　國　　94　　年　　7　　月　　12   　日
                  民事第一庭  審判長法　官　王惠一
　　　　　　　　　　　      　　　　法　官  蘇重信
　　　　　　　　　　　      　　　　法　官  林永茂
上為正本係照原本作成。
上訴人不得上訴。
被上訴人如對本判決上訴，須於判決送達後20日內向本院提出上
訴狀，未表明上訴理由者，應於上訴後20日內，向本院提出理由
書（須附繕本）。
中　　華　　民　　國　　94　　年　　7　　月　　12   　日
                                    書記官　謝素嬿
                                              K
附表：
┌────────────────────────────────────────┐
│                               甲○○財產明細表                                 │
├──┬──┬───────┬───┬────┬─────┬──────┬────┤
│編號│類別│坐          落│面積㎡│持    分│公告現值㎡│公告總現值㎡│預估市價│
├──┼──┼───────┼───┼────┼─────┼──────┼────┤
│ 01 │土地│臺北市松山區延│      │        │          │            │        │
│    │    │吉段3小段832地│580   │290/580 │128000    │0000000元   │1000萬元│
│    │    │號            │      │        │          │            │        │
├──┼──┼───────┼───┼────┼─────┼──────┼────┤
│ 02 │房屋│臺北市松山區延│      │        │          │課 稅 現 值 │        │
│    │    │吉段三小段2870│99.25 │全    部│          │220600元    │150萬元 │
│    │    │建號          │      │        │          │            │        │
├──┼──┼───────┼───┼────┼─────┼──────┼────┤
│ 03 │房屋│臺北縣樹林鎮育│      │        │          │            │        │
│    │    │英段940建號（ │125.38│全    部│          │240100元    │150萬元 │
│    │    │基地：育英段19│      │        │          │            │        │
│    │    │40）          │      │        │          │            │        │
├──┼──┼───────┼───┼────┼─────┼──────┼────┤
│ 04 │土地│高雄市苓雅區正│107.99│全    部│44167     │0000000元   │        │
│    │    │昌段186地號   │      │        │          │            │        │
├──┼──┼───────┼───┼────┼─────┼──────┤830萬元 │
│ 05 │房屋│高雄市苓雅區正│143.20│全    部│          │349100元    │        │
│    │    │昌段28建號    │      │        │          │            │        │
├──┼──┼───────┼───┼────┼─────┼──────┼────┤
│ 06 │汽車│1995年TOYOTA  │      │        │          │以8萬元計算 │20萬元  │
│    │    │1762CC        │      │        │          │            │        │
├──┼──┼───────┼───┼────┼─────┼──────┼────┤
│合計│    │              │      │        │          │0000000元   │2000萬元│
└──┴──┴───────┴───┴────┴─────┴──────┴────┘
┌────────────────────────────────────────┐
│                                丙○○財產明細表                                │
├──┬──┬───────┬───┬────┬─────┬──────┬────┤
│編號│類別│坐          落│面積㎡│持    分│公告現值㎡│公告總現值㎡│預估市價│
├──┼──┼───────┼───┼────┼─────┼──────┼────┤
│ 07 │土地│雲林縣斗六市九│1596  │全    部│900       │0000000元   │        │
│    │    │老爺段1989號  │      │        │          │            │        │
├──┼──┼───────┼───┼────┼─────┼──────┤400萬元 │
│ 08 │土地│雲林縣斗六市九│1965  │全    部│900       │0000000元   │        │
│    │    │老爺段1990號  │      │        │          │            │        │
├──┼──┼───────┼───┼────┼─────┼──────┼────┤
│合計│    │              │      │        │          │0000000元   │400萬元 │
└──┴──┴───────┴───┴────┴─────┴──────┴────┘
